【裁判字號】    99,簡上,55
【裁判日期】    991214
【裁判案由】    詐欺
【裁判全文】
臺灣花蓮地方法院刑事判決              99年度簡上字第55號
上  訴  人
即  被  告  鄭金山
上列上訴人因詐欺案件，不服本院花蓮簡易庭中華民國99年6月9
日99年度花簡字第 474號第一審判決（聲請簡易判決處刑書案號
：臺灣花蓮地方法院檢察署99年度偵緝字第 195號），提起上訴
，本院管轄之第二審合議庭認不宜以簡易判決處刑，改依通常程
序審理後，自為第一審判決如下：
    主  文
原判決撤銷。
鄭金山無罪。
    理  由
壹、聲請簡易判決處刑意旨略以：被告鄭金山預見提供自己帳戶
    予他人使用，可能幫助他人掩飾身份，仍不違背其本意，而
    基於幫助詐欺取財之犯意，於民國98年11月25日前某時，在
    某地將自己申辦之安泰商業銀行民權分行 000000000000-00
    號帳戶（下稱上開帳戶）之提款卡及密碼，交付予不詳姓名
    之人，以此方式幫助犯罪集團，於該集團為詐欺取財犯行時
    ，供為掩飾彼等身份之用。嗣該犯罪集團某成員即基於詐欺
    取財之犯意，於98年11月25日，於網路露天拍賣網站佯稱售
    貨，使告訴人陳秀春陷於錯誤，而於臺北轉帳新臺幣（下同
    ）1,600元至被告上開帳戶中，因認被告涉有刑法第30條第1
    項、第339條第1項之幫助詐欺取財罪嫌。
貳、程序部分：
    按被告以外之人於審判外之言詞或書面陳述，除法律有規定
    者外，不得作為證據。當事人、代理人或辯護人於法院調查
    證據時，知有第159條第1項不得為證據之情形，而未於言詞
    辯論終結前聲明異議者，視為有前項之同意。被告以外之人
    於偵查中向檢察官所為之陳述，除顯有不可信之情況者外，
    得為證據。刑事訴訟法第159條第1項、第159條之5第 2項、
    第159條之 1第2項分別定有明文。查證人陳秀春於檢察官依
    法訊問並命具結之證詞，本院審酌其於陳述時之外在環境及
    情況，並無顯有不可信之情況，從而此部分之證述，有證據
    能力。而本件認定事實所引用之其餘供述證據，檢察官、被
    告未於言詞辯論終結前聲明異議，本院審酌該陳述證據之取
    得過程並無瑕疵，與本案待證事實間復具有相當之關聯性，
    以之為本案證據尚無不當，自得採為證據。
參、實體部分：
一、按犯罪事實應依證據認定之，無證據不得認定犯罪事實；又
    不能證明被告犯罪者，應諭知無罪之判決，刑事訴訟法第15
    4 條第2項、第301條第 1項分別定有明文。所謂犯罪事實之
    證據，係指足以認定被告確有犯罪行為之積極證據而言，該
    項證據且須適合被告犯罪事實之認定，始得採為斷罪資料（
    最高法院29年上字第3105號、53年台上字第2750號判例參照
    ）。再事實之認定，應憑證據，如未能發現相當證據，或證
    據不足以證明，自不能以推測或擬制之方法，為裁判基礎（
    最高法院40年台上字第86號判例參照）。復按刑事訴訟法第
    161條第1項規定：檢察官就被告犯罪事實，應負舉證責任，
    並指出證明之方法。因此，檢察官對於起訴之犯罪事實，應
    負提出證據及說服之實質舉證責任。倘其所提出之證據，不
    足為被告有罪之積極證明，或其指出證明之方法，無從說服
    法院以形成被告有罪之心證，基於無罪推定之原則，自應為
    被告無罪判決之諭知（最高法院92年台上字第 128號判例參
    照）。又按刑法第30條之幫助犯，係以與正犯有共同之認識
    而幫助實施為要件，若於正犯之犯罪無共同之認識者，即不
    能謂有共犯之關係，故刑法上幫助之行為，須有幫助他人犯
    罪之意思，如無此種故意，基於其他原因，以助成他人犯罪
    之結果，尚難以幫助論；若幫助之人，誤信為正當行為，並
    無違法之認識，則其行為縱予正犯以助力，尚難遽令負幫助
    之罪責（最高法院18年上字第287號、20年上字第 1022號、
    20年上字第1828號分別著有判例參照）。
二、訊據被告堅決否認詐欺犯行，辯稱：伊是看報紙應徵工作，
    於98年11月25日下午在臺北市○○○路與吉林路口之麥當勞
    與對方碰面，對方向伊詐稱工作內容係載小姐至旅館從事性
    交易，為避免應召站直接與賓館間有現金交易而被警方查出
    ，希望能由賓館將款項直接匯錢至上開帳戶，伊再扣除當日
    薪資後將剩餘交易款項回繳應召站，故需先測試提款卡是否
    能正常使用，測試完成後隔日通知伊上班時再返還該提款卡
    等語，使伊誤信而交付提款卡與密碼與對方；伊於當日晚上
    與朋友聊天時，經朋友提醒該應徵可能有問題，隔日一早伊
    便至安泰商業銀行民權分行補登存摺，隨即發現有 6筆款項
    匯入，伊覺得可能遭詐騙集團利用，遂當場通知銀行凍結帳
    戶，並撥打電話欲聯絡對方，然對方手機已關機，伊於27日
    向警方報案，亦對報紙廣告所載電話號碼及另一支與伊聯絡
    之電話號碼之申辦人提出告訴，伊確無幫助詐欺之犯意等語
    。
三、公訴意旨認為被告涉有幫助詐欺取財罪嫌，無非係以安泰銀
    行帳戶資料顯示上開帳戶為被告所申請，及告訴人陳秀春之
    指陳、拍賣網站網頁、轉匯金錢資料及上開帳戶存提紀錄查
    詢表，足認告訴人確因於網路購物匯款至上開帳戶等為主要
    論據。經查：
(一)上開帳戶為被告所申請，而被告見報紙分類廣告刊登皇家商
    務會館誠徵外勤司機之訊息後，便依廣告所刊登之電話號碼
    與對方聯絡後，於98年11月25日前往臺北市○○○路與吉林
    路口之麥當勞與對方碰面，並當面交付上開帳戶之提款卡、
    提款密碼與對方等情，業據被告於檢察官偵訊及本院審理時
    均供承不諱（見99年度偵緝字第195號卷，下稱偵二卷，第1
    5-16、23頁；本院卷第75頁），並有上開帳戶申請資料、存
    摺封面影本、報紙分類廣告影本在卷可稽（見99年度偵字第
    2000號，下稱偵一卷，第16頁，偵二卷第25頁，本院卷第 5
    頁），復參以被告事後對該廣告所刊登電話號碼之申請人盧
    承翊、李榮輝提出詐欺取財告訴，有臺灣臺北地方法院檢察
    署檢察官99年度偵字第6832號不起訴處分書 1份附卷可資佐
    證（見本院卷第 49-51頁），足認前揭事證與被告自白相符
    ，應堪認定。
(二)告訴人陳秀春如何於前揭時、地，因詐騙集團成員於露天拍
    賣網站佯稱販賣除濕機 1台，而陷於錯誤出價標得該商品，
    並以網路ATM轉帳1,600元至被告上開帳戶，該款項隨即遭詐
    騙集團成員提領一空等情，業據告訴人陳秀春於警詢及偵訊
    時陳述綦詳（見偵一卷第 4-5、23頁），並有露天拍賣網站
    之得標紀錄、告訴人與詐欺集團成員於露天拍賣網站之留言
    紀錄、付款通知、臺灣銀行網路 ATM交易通知、上開帳戶存
    提紀錄查詢表等在卷可參（見偵一卷第8、11-14、17頁），
    益見上開帳戶確係由不明人士持以供作受騙者匯款之用，而
    有助成詐欺之情事。
(三)被告於98年11月25日下午前往應徵工作並交付提款卡、密碼
    予不詳之人，已如前述，而被告於隔日即98年11月26日上午
    ，至安泰商業銀行民權分行補登存摺，發現該帳戶於前日有
    6筆款項進帳後，即於當日9時16分主動向該銀行要求凍結帳
    戶等情，有安泰商業銀行民權分行99年11月 2日(99)安權作
    字第0996000212號函及所附事故登錄解除單、查詢單在卷可
    參（見本院卷 38-40頁），是被告辯稱於懷疑自己遭詐騙後
    ，立即將帳戶凍結避免更多被害者遭詐騙，應非虛妄。參以
    被告事後對該詐欺集團用以與其聯絡之0000000000、000000
    0000號行動電話申請人提出告訴，而該些行動電話申請人盧
    承翊、盧廷安因提供上開電話供詐騙集團使用，該詐騙集團
    於98年11月間刊登報紙廣告佯稱徵求司機，使其他見該廣告
    而前往應徵之人亦遭詐騙而交付帳戶、提款卡及密碼之事，
    而分別遭檢察官起訴並經法院判決有罪在案，此有臺灣桃園
    地方法院檢察署檢察官99年度偵字第7401、10613、10614號
    聲請簡易判決處刑書、臺灣高雄地方法院檢察署檢察官99年
    度偵緝字第1322號起訴書、臺灣桃園地方法院99年度壢簡字
    第1205號刑事簡易判決、臺灣高雄地方法院99年度審簡字第
    3950號刑事簡易判決在卷足資佐證（見本院49-63之2頁），
    顯見該詐騙集團確係利用廣告以徵求司機為由，詐騙應徵者
    ，使渠等交付銀行帳戶、提款卡、密碼做為日後詐欺取財之
    工具，則被告辯稱其確係急於找工作，居於弱勢地位而遭詐
    騙交付金融卡及密碼之被害人，亦非無據，堪認為實。
(四)被告係因求職而遭詐騙而交付提款卡及密碼，顯見其於交付
    提款卡及密碼與對方時，主觀上並無幫助他人為詐欺犯罪之
    違法認識；又被告於發現帳戶遭詐騙集團利用後，隨即凍結
    帳戶，亦足見被告並無將上開帳戶交由詐騙集團使用之意願
    ，難認其有預見提供自己帳戶予他人使用，可能幫助他人掩
    飾身份，仍不違背其本意之間接故意情事，自難僅憑被告提
    供上開帳戶之提款卡及密碼與詐騙集團成員，及被害人遭詐
    騙之款項係匯入上開帳戶等客觀事實，即推論被告確有幫助
    詐欺取財之犯行。
四、綜上，被告對其帳戶提款卡及密碼雖未能善盡保護管理之責
    ，雖有輕率、疏失，進而詐騙集團人員得以利用上開帳戶對
    被害人實施詐欺取財犯行，致使被害人受騙交付財物，惟尚
    難因此而遽認被告有幫助詐欺之犯意，而公訴人對「如其發
    生並不違背其本意」之間接故意亦未盡舉證責任。此外，卷
    內亦無其他積極證據足資證明被告確有幫助詐欺之故意，依
    前揭說明，檢察官所提出之證據，既不足為被告有罪之積極
    證明，或其指出證明之方法，無從說服法院以形成被告有罪
    之心證，基於無罪推定之原則，自應為被告無罪之諭知。原
    審未能審酌上情，而對被告論罪科刑，尚有未合。被告上訴
    意旨指摘原審判決不當，為有理由，自應由本院將原審判決
    撤銷。又本件檢察官原聲請以簡易判決處刑，但經本院認有
    刑事訴訟法第451條之1第4項但書第3款之情形，因此改依第
    一審通常程序審理，並為被告無罪之諭知。
五、另公訴人移送併辦意旨（臺灣花蓮地方法院檢察署99年度偵
    字第5529號）部分，雖認被告亦涉犯刑法第30條第 1項前段
    、第339第1項條之幫助詐欺罪嫌，而與起訴部分有想像競合
    之裁判上一罪關係等語，惟本案起訴部分應為無罪諭知，已
    如前述，併辦部分自無裁判上一罪之審判不可分關係，應退
    回由檢察官另行為適法之處理。
據上論斷，應依刑事訴訟法第455條之1第1項、第 3項、第452條
、第369條第1項前段、第364條、第301條第1項，判決如主文。
本案經檢察官林英正到庭執行職務。
中    華    民    國    99    年    12    月    14    日
                  刑事第三庭    審判長法  官  許乃文
                                      法  官  湯國杰
                                      法  官  吳育汝
以上正本證明與原本無異。
如不服本判決應於收受送達後10日內向本院提出上訴書狀，並應
敘述具體理由。其未敘述上訴理由者，應於上訴期間屆滿後20日
內向本院補提理由書(均須按他造當事人之人數附繕本)「切勿逕
送上級法院」。
中    華    民    國    99    年    12    月    14    日

                                      書記官

司法院資訊處製作；財團法人民間司法改革基金會備份。
